最高法院民事判決　　　　　　　九十六年度台上字第二七二號
上　訴　人　乙○○
訴訟代理人　許明德律師
　　　　　　鄭勝智律師
被 上訴 人　甲○○
上列當事人間請求返還房屋等事件，上訴人對於中華民國九十五
年六月二十一日台灣高等法院高雄分院第二審判決（九十五年度
上字第一三號），提起上訴，本院判決如下：
    主  文
原判決關於駁回上訴人請求被上訴人給付新台幣二百九十一萬六
千七百六十七元及其中新台幣二百八十萬元自民國九十四年七月
十六日起計付法定遲延利息之訴暨該訴訟費用部分廢棄，發回台
灣高等法院高雄分院。
    理  由
本件上訴人主張：被上訴人於民國九十三年三月二十三日出具返
還房屋切結書（下稱系爭切結書），允諾於伊與他人簽訂買賣合
約三十天內，將伊所有而借其使用之坐落高雄縣鳥松鄉○○段一
九地號土地及其上建號九九七號即門牌號碼為高雄縣鳥松鄉○○
路一六六號房屋（下稱系爭房地）返還予伊，如有違背致伊受有
損害時，願負賠償責任。伊於九十四年一月五日出賣系爭房地予
訴外人莊奇峰，言明訂約後四十七天（九十四年二月二十一日）
內交付，惟被上訴人並未於其承諾期限（同年二月四日）內返還
該房地予伊，致伊無法如期履行，因而按確定判決給付違約金新
台幣（下同）二百八十萬元予莊奇峰，依系爭切結書之約定，被
上訴人自應就此違約金損害負賠償責任。又被上訴人於九十四年
二月四日約定返還期限屆滿後，仍占用系爭房地，計至九十五年
一月二十日返還該房地止，共受有相當於租金之不當得利二十萬
九千五百零七元等情，爰依系爭切結書之約定及民法第一百七十
九條之規定，求為命被上訴人給付二百九十一萬六千七百六十七
元及其中二百八十萬元自九十四年七月十六日起計付法定遲延利
息之判決（上訴人超過上開本息即上訴人請求被上訴人給付九萬
二千七百四十元本息部分，（即上訴人請求被上訴人給付九萬二
千七百四十元本息部分）已受勝訴判決確定。至其餘未繫屬本院
者，則不贅述）。
被上訴人則以：上訴人是否受有給付訴外人莊奇峰違約金二百八
十萬元之損害，尚有疑義。況上訴人此項給付亦非可歸責於伊，
而係上訴人受領系爭房地遲延所致，伊自無庸賠償。又伊係基於
兩造間之使用借貸契約，占用系爭房地，亦無不當得利可言。另
上訴人於九十五年一月二十五日將系爭房地出賣予訴外人潘秀蓮
，並於同年二月十七日辦妥所有權移轉登記，依九十三年三月二
十三日上訴人所立之承諾書（下稱系爭承諾書），上訴人即應給
付伊三百萬元，爰依序與上訴人之損害賠償債權本息、不當得利
債權為抵銷等語，資為抗辯。
原審將第一審命被上訴人給付二百九十一萬六千七百六十七元及
其中二百八十萬元自九十四年七月十六日起計付法定遲延利息部
分廢棄，改判駁回上訴人此部分之訴，係以：上訴人於九十四年
年一月五日與訴外人莊奇峰就系爭房地訂立買賣契約，有不動產
買賣契約書足稽，並經證人即見證契約成立過程之律師林柏祥證
稱屬實，而被上訴人出具系爭切結書，既允諾於買賣契約訂立後
三十天內返還系爭房地，則被上訴人於九十四年二月五日仍占用
該房地，即屬無權占有。爰審酌系爭房地位處高雄縣著名之風景
區澄清湖旁，居住品質甚佳，惟商業活動並非頻繁等情，被上訴
人自九十四年二月五日起至九十五年一月十九日（返還系爭房地
之前一日）止受有相當於租金之不當得利，按系爭土地申報總價
額一百九十七萬零八百元及系爭房屋課稅現值七十六萬一千九百
元之年息百分之八計算，共為二十萬九千五百零七元。又上訴人
與莊奇峰約定買賣契約訂立後四十七天（九十四年二月二十一日
）內交付系爭房地，但因被上訴人未依系爭切結書之約定，於九
十四年二月五日前返還該房地予上訴人，而無法如期履約，以致
依台灣高雄地方法院九十四年度訴字第九０三號確定判決給付違
約金二百八十萬元予莊奇峰，有民事判決、支票、清償證明書及
交易明細表可證，則依系爭切結書之約定，被上訴人尚應賠償上
訴人此項給付違約金之損害，連同上開不當得利在內，固應給付
上訴人三百萬九千五百零七元及其中二百八十萬元自起訴狀繕本
送達之翌日（九十四年七月十六日）起計付法定遲延利息。然上
訴人既簽立系爭承諾書，同意系爭房地出售並完成收款登記後，
給付被上訴人三百萬元，則上訴人於九十五年一月二十五日將系
爭房地出賣予訴外人潘秀蓮，並於同年二月十七日辦妥所有權移
轉登記，自應給付被上訴人三百萬元。雖上訴人辯稱：被上訴人
未依系爭切結書之約定返還系爭房地，自不得以同日簽訂之系爭
承諾書請求伊給付三百萬元云云，但為被上訴人所否認，且系爭
承諾書亦無被上訴人未依約返還系爭房地，即不得依該承諾書為
請求之記載，上訴人上開辯解為不可採。而被上訴人對於上訴人
之三百萬元債權，依序與上訴人前開損害賠償債權及自九十四年
七月十六日起至九十五年二月十七日三百萬元最初得為抵銷時止
之法定遲延利息八萬三千二百三十三元（2,800,000×0.05×217
365=83,233）暨不當得利債權抵銷後，被上訴人僅須返還不當得
利九萬二千七百四十元。從而上訴人依系爭切結書之約定及民法
第一百七十九條之規定，除已判決確定之九萬二千七百四十元外
，請求被上訴人再給付二百九十一萬六千七百六十七元及其中二
百八十萬元自九十四年七月十六日起算之法定遲延利息，即屬無
據，不應准許等詞，為其判斷之基礎。
惟查被上訴人於九十三年三月二十三日出具系爭切結書，允諾系
爭房地於簽訂買賣合約三十天內返還予上訴人，而上訴人於同日
出具系爭承諾書，約定上訴人於系爭房地出售收訖價款後應給付
被上訴人三百萬元，兩造既係於同一日簽立系爭切結書及承諾書
，二者似係同時為之，且互有關聯。果爾，上訴人主張被上訴人
須依系爭切結書之約定，於系爭房地簽訂系爭買賣合約三十天內
（即九十四年二月四日前）返還該房地予上訴人，庶使上訴人可
按期履行買賣契約，免受須賠償二百八十萬元之違約金之損害，
始有系爭承諾書所約定給付被上訴人三百萬元之義務一節，是否
全不可採，非無再推求之餘地。乃原審就此未予詳細調查審認澄
清，遽以前揭理由，而為上訴人不利之判決，自嫌速斷。上訴論
旨，指摘於其不利部分之原判決為不當，求予廢棄，非無理由。
據上論結，本件上訴為有理由。依民事訴訟法第四百七十七條第
一項、第四百七十八條第二項，判決如主文。
中    華    民    國  九十六  年    二    月    一    日
                      最高法院民事第六庭
                          審判長法官  許  朝  雄
                                法官  謝  正  勝
                                法官  鄭  玉  山
                                法官  吳  麗  女
                                法官  袁  靜  文
      本件正本證明與原本無異
                                      書  記  官
中    華    民    國  九十六  年    二    月          日
                                                      Ｋ
